【裁判字號】    99,婚,78
【裁判日期】    990413
【裁判案由】    確認婚姻關係不成立
【裁判全文】
臺灣彰化地方法院民事判決                99年度婚字第78號
原      告  甲○○
被      告  乙○○
上列當事人間請求確認婚姻關係不成立事件，本院於民國99年3
月30日言詞辯論終結，判決如下：
    主  文
確認原告與被告間婚姻關係不成立。
訴訟費用新台幣仟元由被告負擔。
    事實及理由
一、按婚姻無效之訴、婚姻關係不存在之訴與婚姻不成立之訴不
    同，此觀民事訴訟法第568條第1項及民事訴訟法第247條規
    定自明。當事人如未履行或未完全履行婚姻要件時，其婚姻
    既不成立，自不發生任何婚姻之法律上效力，無須法院之判
    決，任何人均得主張之，但發生爭執時，有確受判決之法律
    上利益者，自得起訴請求確認婚姻不成立，即提起確認婚姻
    不成立之訴，而非提起確認婚姻無效之訴，亦非提起確認婚
    姻不存在之訴。本件原告所爭執者，係兩造於民國95年3月
    25日所為結婚欠缺公開儀式及2人以上證人之形式要件，即
    屬婚姻有無成立之問題，合先敘明。
二、本件原告主張：兩造於民國95年3月25日辦理結婚登記，惟
    兩造既未舉行公開結婚儀式，且結婚證書上之原告之簽名及
    蓋印雖係原告自己親為，惟證人之簽名及印章乃被告所為，
    並無所謂第三見證人，參加被告公司的尾牙並非宴客，也無
    敬酒之事，亦未邀請雙方父母親到場，故本件婚姻無效等語
    。
三、被告之答辯略以：被告在乎的是小孩，因為原告起訴婚姻無
    效，就不會成立通姦罪。結婚證書上的證婚人及介紹人，被
    告事先有徵詢他們二人同意由被告自己處理，所以簽名是被
    告簽的，簽結婚證書時兩位黃先生均不在場，原告將身分證
    交給被告去戶政辦理結婚登記。又於公司的尾牙時有向同事
    宣布結婚之事，原本被告要負擔二桌的錢，但是老闆說不用
    ，當時有向其他人敬酒，除了尾牙宴客之外，並無其他宴客
    行為，本件婚姻雖有瑕疵但並非無效等語。
四、查本件兩造已為結婚登記一節，有原告提出之戶籍謄本在卷
    可稽，堪信為真實。又原告主張兩造結婚並無公開儀式，結
    婚證書上證人之簽名及印章乃被告所為，並無所謂第三見證
    人等語，業據提出結婚證書等為證，並經證人即原告之母黃
    芷到庭證述：「（問：兩造結婚時，有無邀請你見證或宴客
    ？）沒有，我完全不知道」等語明確，被告當庭對證人證詞
    並不否認，亦不否認結婚證書上「黃上椅」、「黃上銓」之
    簽章係被告所為，雖答稱：事先有徵詢他們二人同意由被告
    自己處理，所以簽名是被告簽的，簽結婚證書時兩位黃先生
    均不在場，公司的尾牙時有向同事宣布結婚之事，原本被告
    要負擔二桌的錢，但是老闆說不用，當時有向其他人敬酒等
    語，然此為原告所否認，被告並未能再舉證以實其說，自難
    遽認當次尾牙即為兩造結婚之公開儀式。綜上所述，堪認原
    告之主張為真實。
五、結婚，應有公開儀式及2人以上之證人；經依戶籍法為結婚
    之登記者，推定其已結婚，96年5月23日修正公布前之民法
    第982條第1、2項分別定有明文。至於新法雖規定「結婚應
    以書面為之，有2人以上證人之簽名，並應由雙方當事人向
    戶政機關為結婚之登記」，惟民法親屬編施行法增訂第4條
    之1第1項規定「修正之民法第982條之規定，自公布後1年施
    行」，是以，新法施行日應為97年5月23日。本件兩造登記
    之結婚日為95年3月25日，尚在新法施行之前，即應適用舊
    法，合先敘明。又前開修正前民法第982條第2項之規定，係
    為避免公開儀式在舉證上之困難，凡結婚當事人依戶籍法為
    結婚之登記者，推定其已結婚而已，並非以戶籍登記為結婚
    之生效要件，若有證據以資證明其未有公開之儀式及2人以
    上證人之法定結婚要件時，非不得推翻其推定。本件原告主
    張兩造迄今未辦理結婚公開儀式之事實，已如前述，是原告
    與被告既未舉行公開之儀式，自得推翻前開結婚之推定。兩
    造既無結婚之事實，僅在戶籍上為結婚之登記，而徒具婚姻
    之形式，其等間之婚姻應不成立（最高法院78年度台上字第
    2013號判決意旨參照）。從而，依前揭說明，本件原告提起
    本訴，洵屬正當，應予准許，爰判決如主文所示。
六、訴訟費用負擔之依據：民事訴訟法第78條。
中    華    民    國    99    年    4    月    13   日
                  家事法庭      法  官  陳弘仁
以上正本係照原本作成。
如對本判決上訴，須於判決送達後20日之不變期間內，向本院提
出上訴狀。
中    華    民    國    99    年    4    月    13   日
                                書記官  張俞文

司法院資訊處製作；財團法人民間司法改革基金會備份。
